臺灣高等法院刑事判決　　　　　　　　　　　　　九十一年度上更(一)字第三七號
　　上　訴　人
　　即　被　告　甲○○
右上訴人因山坡地保育利用條例等案件，不服台灣基隆地方法院八十六年度訴字第六
二三號，中華民國八十七年六月四日第一審判決（起訴案號：台灣基隆地方法院檢察
署八十六年偵字第三七二三號）提起上訴，經判決後，由最高法院發回更審，本院判
決如左：
    主  文
原判決撤銷。
甲○○違反於山坡地開發建築、興建道路，應先擬具水土保持計畫，送請各該目的事
業主管機關會同主管機關核定並監督實施之規定，未先擬具水土保持計畫，而擅自經
營使用山坡地，致生公共危險，處有期徒刑拾月。
    事  實
一、甲○○於民國七十九年一月十一日，向基隆市政府承租坐落基隆市七堵區○○○
    段東勢上股小段二五○、二五○之四、二五○之五、二五○之六、二七四地號等
    五筆土地從事造林工作。甲○○明知上開二五○地號土地，及先祖周萬梓與周田
    土、周源吉等人共有之基隆市七堵區○○○段東勢上股小段一四一、一四一之一
    及二五二地號土地，均經台灣省政府依山坡地保育利用條例第三條規定公告為山
    坡地，竟於八十五年間，違反租約，復未先擬具水土保持計畫，送請各該目的事
    業主管機關會同主管機關核定並監督實施，即於上開二五○、一四一、一四一之
    一、二五二等地號土地上，分別於八十五年起，陸續擴建龍開宮（坐落於二五○
    地號如附圖Ａ所示面積八十八平方公尺）、新建工寮（坐落於二五○地號如附圖
    Ｅ所示面積五平方公尺）、鐵柵（坐落於二五○地號如附圖Ｂ所示面積四十五平
    方公尺）、柵（坐落於二五○地號如附圖Ｄ所示面積八平方公尺）、改建房屋（
    坐落於二五○地號如附圖Ｃ所示面積一百七十一平方公尺）、並於八十六年一月
    間起，以該等土地供不特定人傾倒建築棄土，藉以拓寬道路（坐落於一四一、一
    四一之一、二五○、二五二地號如附圖所示Ｉ、Ｊ、Ｋ、Ｌ、Ｍ、Ｎ、Ｏ區）。
    惟甲○○因未做好水土保持工作，使附圖所示Ｎ部分呈現明顯裂縫，有土壤崩落
    流失之虞，已危及下方道路距離棄土區二十五公尺）之安全；附圖所示Ｋ部分左
    側坡面有大面積坍落之現象，亦已造成嚴重水土流失。嗣於八十六年六月二十六
    日，經基隆市政府查獲。
二、案經基隆市警察局第三分局報請台灣基隆地方法院檢察署檢察官偵查起訴。
    理  由
一、訊據上訴人即被告甲○○坦承於七十九年一月十一日向基隆市政府承租坐落基隆
    市七堵區○○○段東勢上股小段二五○、二五○之四、二五○之五、二五○之六
    、二七四地號等五筆省有山坡地從事造林工作，後於八十五年間，未先擬具水土
    保持計畫，送請各該目的事業主管機關會同主管機關核定並監督實施，即於上開
    二五○地號土地及同小段一四一、一四一之一、二五二地號土地上，擴建龍開宮
    、新建工寮、鐵柵、改建房屋，復於八十六年一月間，提供他人傾倒建築棄土，
    藉以拓寬道路等情，核與基隆市山坡地不當使用違規現場勘查紀錄暨所附現場照
    片十七禎所示情節相符，並經臺灣基隆地方法院檢察署、原審到場勘驗屬實，復
    有原審法院刑事勘驗筆錄暨所附現場照片四禎、台灣基隆地方法院檢察署勘驗筆
    錄暨所附現場照片三十三禎在卷可稽。而基隆市七堵區瑪陵坑係行政院11.台
    經字第一一七○一號函核定，台灣省政府2.6.府農山字第一二○一六六號公
    告；及行政院八十六年七月三十一日台八十六農三○八二四號函核定，省府八十
    六年十月八日八六府農水字第一六八八六七號公告之山坡地，有台灣省山坡地範
    圍地段明細表二份在卷可考。足見被告確有未先擬具水土保持計畫，即擅自在基
    隆市七堵區○○○段東勢上股小段二五○等地號之山坡地開發建築、興建道路甚
    明。
二、雖被告矢口否認有違反山坡地保育利用條例第三十五條第三項之犯行，辯稱：自
    日據時代即向政府租用該地，因房屋年久失修才會翻建；砍林部分乃為改種柚子
    事先整地，並非濫伐，供他人棄土則為鋪路之用，而該地於八十六年十月八日始
    經台灣省政府公告為山坡地，且所為開挖整地，亦未致生公共危險或水土流失等
    語。惟查：
（一）基隆市七堵區瑪陵坑於六十九年二月六日業經台灣省政府於六十九年二月六日
      公告為全部山坡地地段，有行政院11.台經字第一一七○一號函核定，台
      灣省政府2.6.府農山字第一二○一六六號公告之臺灣省山坡地範圍地段明細
      表在卷為證（見本院本審卷）。而行政院八十六年七月三十一日台八十六農三
      ○八二四號函核定，省府八十六年十月八日八六府農水字第一六八八六七號公
      告，係依山坡地保育利用條例第三條及水土保持法第三條第三款公告訂正台灣
      省山坡地範圍地段明細表，有臺灣省政府八十六年十月八日八六府農水字第一
      六八八六七號公告在卷足憑。被告辯稱該等土地於八十六年十月八日始經台灣
      省政府公告為山坡地，顯有誤會。
（二）依原審法院刑事勘驗筆錄暨所附現場照片四禎、台灣基隆地方法院檢察署勘驗
      筆錄暨所附現場照片三十三禎、基隆市山坡地不當使用違規現場勘查紀錄暨所
      附現場照片十七禎所示，現場僅有少量柚樹苗集中於附圖所示Ｈ區，並有造成
      土石明顯崩塌、植土頂部龜裂下陷之現象。再經原審法院將上開勘驗筆錄、現
      場照片等送請國立臺灣海洋大學河海工程學系鑑定結果認：「一、本地段之山
      坡，在不受人為施工干擾情況下，應無水土流失之虞。二、複丈成果圖Ｎ部分
      之山坡，地主堆填建築棄土以擴建道路，然由於此棄土堆填區下方並無擋土工
      程措施，堆填區表面已呈現明顯裂縫。由於此棄土區有土壤崩落流失之虞，已
      危及下方道路（距離棄土區二十五公尺）之安全，致生公共危險。．．．四、
      複丈成果圖Ｋ部分之山坡，因地主進行開挖與堆填工程，導致左側坡面有大面
      積坍落之現象，已造成嚴重水土流失。．．．」有國立台灣海洋大學八七海河
      字第一六五六號函在卷可稽（見原審卷第七四、七五頁）足見被告於基隆市七
      堵區○○○段東勢上股小段二五○等地號土地開挖整地，使附圖所示Ｎ有造成
      水土流失之虞，已致生公共危險；附圖所示Ｋ則已造成嚴重水土流失。被告辯
      稱開挖整地並無致生公共危險或造成水土流失，要無可採。事證明確，被告犯
      行堪以認定。
三、被告犯罪後，山坡地保育利用條例業於八十七年一月七日修正公布。而八十七年
    一月七日修正前山坡地保育利用條例第三十五條第三項規定：違反第三十條第一
    項規定，未先擬具水土保持計畫或水土保持計畫未經核定而擅自經營使用山坡地
    或未依核定計畫實施水土保持，致生公共危險者，處六月以上五年以下有期徒刑
    ，得併科五萬元以下罰金。另八十七年一月七日修正後第三十五條第三項則規定
    ：第一項各款情形之一（即依法應擬具水土保持計畫而未擬具，或水土保持計畫
    未經核定而擅自實施，或未依核定之水土保持計畫實施者），致生水土流失、毀
    損水土保持處理與維護設施或釀成災害者，處六月以上五年以下有期徒刑，得併
    科新臺幣六十萬元以下罰金。修正後規定，已將修正前山坡地保育利用條例第三
    十五條第三項之構成要件，由「致生公共危險」之具體危險犯，修正為「致生水
    土流失、毀損水土保持處理與維護設施或釀成災害」之實害犯，此為構成要件變
    更。惟本件被告於山坡地上開發建築、興建道路，已使附圖所示Ｎ有造成水土流
    失之虞，已致生公共危險；附圖所示Ｋ則已造成嚴重水土流失，核與修正前、後
    山坡地保育利用條例第三十五條第三項構成要件相符，比較新舊法，以修正前規
    定有利於被告，依刑法第二條第一項但書規定，應依修正前之罪論處。
四、本件被告開發建築、興建道路之山坡地，除被告向基隆市政府承租坐落基隆市七
    堵區○○○段東勢上股小段二五○地號外，尚有同小段一四一、一四一之一、二
    五二地號土地。查該一四一、一四一之一、二五二地號土地係周萬梓、周田土、
    周源吉等人所共有，而周萬梓係被告之祖父，該等土地由周萬梓等人使用後，延
    續至被告父親周火爐，再傳承至被告繼續管理，有基隆市安樂地政事務所九十一
    年二月七日（九一）基安地所一字第一二三四號函暨該一四一、一四一之一及二
    五二地號土地登記舊簿、異動清冊及土地電子登記簿謄本在卷可考。且此部分未
    據公訴人起訴，依卷內事證亦無證據足認被告擅自使用該等土地。被告辯稱與上
    開土地共有人係家族關係，並延續管理，係屬有權使用，自堪採信。按山坡地保
    育利用條例第三十四條規定違反同條例第十條規定即「在公有或他人山坡地內，
    不得擅自墾殖、佔用或從事前條第一款至第九款之開發、經營或使用」，應係指
    在公有或他人山坡地上，無正當權源而擅自墾殖或設置工作物始得成立。而同條
    例第三十五條第三項規定違反第三十五條第一項規定即「未先擬具水土保持計畫
    或水土保持計畫未經核定而擅自經營使用山坡地或未依核定計畫實施水土保持」
    ，致生公共危險者，則指對於有使用權者，未依規定對山坡地為保育、利用所設
    處罰規定。本件既無證據證明被告擅自使用上開三筆地號土地，自不得論以山坡
    地保育利用條例第三十四條之罪。惟被告未先擬具水土保持計畫，送請目的事業
    主管機關核定並監督實施，即在該等山坡地開發建築、興建道路，自應依山坡地
    保育利用條例第三十五條論處。
五、原審據以論罪科刑，固非無見。惟被告並不構成水土保持法第三十三條第三項之
    罪（理由後述），原審依該條之罪論處，自有違誤。又被告於八十六年六月二十
    六日被查獲後，依卷內事證，並無證據證明被告有繼續開挖整地之事實，原審認
    被告犯罪時間自八十五年起至八十七年三月間，亦有未合。被告上訴意旨，否認
    犯罪，固無可取。然原判決既有可議，自應由本院撤銷改判。爰審酌被告犯罪動
    機、目的、手段、所生危害及犯罪後態度等一切情狀，量處如主文第二項所示之
    刑，以示懲儆。
六、公訴意旨另以：被告於上開二五○地號開挖建築、興建道路，另犯有刑法第三百
    二十條第二項之竊佔罪嫌。按竊佔係以未經所有人同意，無使用權源為構成要件
    ，如有權使用之人逾越約定而設置工作物，僅屬違反約定超限利用，尚非為無使
    用權。本件被告開發之基隆市七堵區○○○段東勢上股小段二五○地號及同小段
    二五○之四、二五○之五、二五○之六、二七四地號之山坡地，係被告向基隆市
    政府承租從事造林工作，有基隆市政府八十三年八月十六日八三基府建農字第六
    四二一九號函暨台灣省基隆市政府公地放租造林契約書在卷為憑。而同小段一四
    一、一四一之一及二五二地號土地，被告亦屬有權使用，已如前述。則被告於該
    等土地上擴建龍開宮、新建工寮、鐵柵、柵、改建房屋，及提供不特定人傾倒建
    築棄土，藉以拓寬道路，縱有逾權使用，亦僅屬違反約定超限利用，自不構成刑
    法第三百二十條第二項竊佔罪。此外即查無證據足認被告確有此部分犯行。惟公
    訴人認此部分與上開論罪科刑部分有方法結果之牽連犯裁判上一罪關係，故不另
    為無罪諭知。
七、基隆市七堵區○○○段東勢上股小段二五○等地號土地依水土保持法公告為山坡
    地，係於八十六年七月三十一日經行政院核定，八十六年十月八日經省政府公告
    ，有臺灣省政府八十六年十月八日八六府農水字第一六八八六七號公告暨臺灣省
    山坡地範圍地段明細表（訂正後）在卷為憑（見本院本審卷）。本件被告於該等
    土地開發建築、興建道路係自八十五年間至八十六年六月二十六日遭查獲止，顯
    於省政府依水土保持法公告該等土地為山坡地前，依刑法第一條規定：「行為之
    處罰，以行為時之法律有明文規定者，為限。」被告自不構成水土保持法第三十
    二條第一項、第三十三條第三項之罪，併此敘明。
據上論結，應依刑事訴訟法第三百六十九條第一項前段、第三百六十四條、刑法第十
一條前段、第二條第一項但書、八十七年一月七日修正前山坡地保育利用條例第三十
五條第三項，判決如主文。
本案經檢察官陳明光到庭執行職務。
中      華      民      國      九十一      年      四      月    四    日
                              臺灣高等法院刑事第十四庭
                                  審判長法  官  陳  祐  輔
                                        法  官  洪  昌  宏
                                        法  官  陳  國  文
右正本證明與原本無異。
如不服本判決應於收受送達後十日內向本院提出上訴書狀，其未敘述上訴之理由者並
得於提起上訴後十日內向本院補提理由書（均須按他造當事人之人數附繕本）。
                                        書記官  蔡  棟  樑
中      華      民      國    九十一    年      四      月      四      日
附錄：本案論罪科刑法條全文
修正前山坡地保育利用條例第三十五條第三項：
有左列情形之一者，處五千元以上一萬五千元以下罰鍰：
一、違反第十二條第一項規定者。
二、違反第二十條第二項規定者。
三、違反第二十五條第一項規定未在期限內改正者。
四、違反第三十條第一項規定未先擬具水土保持計畫，或水土保持計畫未經核定而擅
    自經營使用山坡地，或未依核定計畫實施水土保持者。
前項各款情形之一，經限期改正或經繼續限期改正而不改正者，得按次分別處罰，至
改正為止。
第一項第四款情形致生公共危險者，處六月以上五年以下有期徒刑，得併科五萬元以
下罰金。
